臺灣板橋地方法院刑事判決　　　　　　　96年度易字第1662號
公　訴　人　臺灣板橋地方法院檢察署檢察官
被　　　告　乙○○
上列被告因詐欺案件，經檢察官提起公訴（95年度偵字第1859號
），本院判決如下：
    主  文
乙○○幫助意圖為自己不法之所有，以詐術使人將本人之物交付
，處有期徒刑肆月，如易科罰金，以銀元參佰元折算壹日；減為
有期徒刑貳月，如易科罰金，以銀元參佰元折算壹日。
    事  實
一、乙○○能預見將自己之金融帳戶提供予不熟識之人使用，可
    能遭利用作為詐欺取財之工具，竟仍不違背其本意，而基於
    幫助詐欺之不確定故意，先於民國94年11月2 日前往臺灣郵
    政股份有限公司新莊郵局（下稱新莊郵局），辦理其前向該
    局申辦帳號0000000-0000000 號帳戶之掛失補副，並於同年
    月22日前往辦理變更存摺及金融卡密碼後，旋於不詳時間、
    地點，將上開金融帳戶之存摺、金融卡、提款密碼及印章，
    交付予姓名年籍不詳之成年人使用，以此方法，幫助該不詳
    之人遂行向他人實行詐欺取財之犯罪。嗣上開向乙○○收集
    金融帳戶使用之不詳之人，基於意圖為自己不法所有之犯意
    ，以電話聯絡方式，向甲○○謊稱中獎，於匯付手續費即可
    領取鉅額獎金，使甲○○誤信為真，而依指示於94年11月25
    日（起訴書誤載為17日）10時17分許，前往中和國光郵局匯
    款新臺幣（下同）34萬5 千元，至乙○○所提供之上開金融
    帳戶，隨即由該不詳之人以臨櫃提款或金融卡提款之方式領
    取一空。嗣因甲○○察覺受騙，報警處理，始循線查悉上情
    。
二、案經嘉義市警察局第二分局報請臺義嘉義地方法院檢察署呈
    請臺灣高等法院檢察署檢察長令轉臺灣板橋地方法院檢察署
    檢察官偵查起訴。
    理  由
一、證據能力部分：按被告以外之人於審判外之言詞或書面陳述
    ，除法律有規定者外，不得作為證據，刑事訴訟法第159 條
    第1 項固定有明文。惟被告以外之人於審判外之陳述，雖不
    符同法第159 條之1 至之4 之規定，而經當事人於審判程序
    同意作為證據，法院審酌該言詞陳述或書面陳述作成時之情
    況，認為適當者，亦得為證據；當事人、代理人或辯護人於
    法院調查證據時，知有第159 條第1 項不得為證據之情形，
    而未於言詞辯論終結前聲明異議者，視為有前項之同意，此
    亦據同法第159 條之5 規定甚明。查本件被告、檢察官於本
    院準備程序中均未就證據能力提出爭執，且迄於言詞辯論終
    結前，亦未就本院所調查之證據主張有刑事訴訟法第159 條
    第1 項不得為證據之情形，應認均已同意得作為本案之證據
    。從而，下述之證據資料縱有屬傳聞證據，且不符刑事訴訟
    法第159 條之1 至之4 之規定者，經本院審酌各該證據資料
    作成時之一切客觀情況，認無不適當之情事，均認有證據能
    力，合先敘明。
二、訊據被告乙○○固坦承曾向新莊郵局申請開立帳號0000000-
    0000000 號帳戶，且曾於94年11月2 日前往辦理該帳戶之掛
    失補副，嗣於同年月22日再前往辦理變更存摺及金融卡密碼
    ，惟矢口否認有何幫助詐欺之犯行，辯稱：伊並無提供上開
    帳戶供人使用云云。經查：
（一）被害人甲○○遭不詳之人以電話謊稱中獎，於匯付手續費
      即可領取鉅額獎金，使甲○○誤信為真，而依指示於94年
      11月25日10時17分許，前往中和國光郵局匯款34萬5 千元
      至新莊郵局帳號0000000-0000000 號帳戶，隨即由該不詳
      之人以臨櫃提款或金融卡提款之方式領取一空之事實，業
      據被害人甲○○於警詢時指述明確（見96年度偵字第1859
      號卷《下稱偵卷》第9 至11頁），並有郵政國內匯款執據
      影本1 紙（見偵卷第19頁）、客戶歷史交易清單1 份（見
      偵卷第17、18頁）附卷可稽，顯見該不詳之人係利用甲○
      ○不設防心理而實行詐欺取財犯罪。又上揭被害人甲○○
      匯入金錢之金融帳戶，係被告所申請開立，曾於94年11月
      2 日前往新莊郵局辦理該帳戶之掛失補副，嗣於同年月22
      日再前往辦理變更存摺及金融卡密碼等情，除據被告供認
      不諱外，並有新莊郵局帳戶開戶資料影本2 紙、客戶歷史
      交易清單1 份（見偵卷第15至18頁）、三重郵局96年8 月
      24日營字第0965001826號函1 件（見本院卷第18頁）在卷
      可證。顯見上開金融帳戶遲至94年11月22日，仍在被告實
      力支配之下，當時該帳戶之存摺、金融卡及印章等物均由
      被告本人持有無訛，詎於被告辦理掛失補副、變更存摺及
      金融卡密碼之後，短短不過3 日，旋為不詳之人利用作為
      犯罪取財之工具，而被告竟稱迄警察通知該帳戶遭人利用
      之時，始發現新存摺、金融卡等物遺失（見本院卷第13頁
      ），且對於上開金融帳戶何以淪為他人使用，自始至終不
      能為合理之說明（詳下述），足認其有將該帳戶之存摺、
      金融卡、提款密碼及印章交付予不詳之人，任由該不詳之
      人使用帳戶無疑。
（二）雖被告辯稱未提供帳戶供人使用云云。惟依被告最初於警
      詢時所供，上開帳戶之存摺、金融卡及印章係於95年1 月
      間在臺北縣新莊市○○路某處遺失，經警告以被害人之匯
      款日期係於94年11月25日，被告始補稱其妻亦曾於94年10
      月間將其存摺遺失1 次（見偵卷第5 頁）；另於檢察官偵
      訊時供稱：上開帳戶是很久以前開戶，之前有淹水，我於
      94年11月間補辦，……因為我太太說她在整理房間時，將
      我的存摺、印章、金融卡全部弄丟，我才去掛失云云（見
      偵第30、31頁）；嗣於本院進行準備程序時，復改稱：因
      上開帳戶之提款密碼甚為複雜，伊將密碼寫在1 張紙條上
      ，連同存摺、金融卡放在一起，均置於其機車之置物箱內
      ，嗣發現遭竊，始去辦理掛失，並補辦新存摺、金融卡，
      再將密碼寫在1 張紙條上，連同新存摺、金融卡、印章及
      身分證影本，均置於1 個袋子裡，拿回家放在房間桌上，
      其妻有打掃整理房間，迄警察通知該帳戶遭人利用，始發
      現新存摺、金融卡等物遺失云云（見本院卷第12、13頁）
      ，其供述前後矛盾，顯有不實。再觀前揭客戶歷史交易清
      單（見偵卷第15、16頁）、三重郵局函文（見本院卷第18
      頁）所示，上開帳戶自93年6 月21日起鮮少使用，截至94
      年10月13日，僅有餘額79元，詎於翌日先有5 千元之存提
      ，嗣於94年10月21日、25日，分別有10萬元、14萬元款項
      匯入（此部分未據檢察官偵辦），經人提領殆盡後，旋於
      94年10月26日辦理電話語音掛失，嗣由被告於94年11月2
      日辦理掛失補副，並於94年11月22日辦理變更存摺及金融
      卡密碼後，被害人甲○○隨即於94年11月25日匯入款項，
      經人提領一空，旋於同日再度經人辦理電話語音掛失，其
      交易紀錄顯有違常。而被告於本院審理之初，僅坦承曾於
      94年11月2 日辦理掛失補副，並於同年月22日辦理變更存
      摺及金融卡密碼，否認有何打電話辦理語音掛失情事（見
      本院卷第26頁），嗣改口承認有於94年10月26日撥打電話
      辦理語音掛失（見本院卷第36、37頁），益徵確有隱瞞實
      情。況依被告所供，前述數筆匯款均與被告無涉，伊不知
      道為何會有些款項匯入（見本院卷第26頁），意謂上開帳
      戶早於94年10月21日即遭他人使用，而有不尋常之收支紀
      錄，倘非被告同意他人使用，被告事後已於94年10月26日
      辦理語音掛失，嗣於同年11月2 日親赴郵局辦理掛失補副
      ，再於同年月22日辦理變更存摺及金融卡密碼，對於其名
      下帳戶有遭人使用情節，豈有渾然未覺之理？被告先前既
      有存摺等物遭竊經驗，何以於申辦掛失補副後，不知妥為
      保管，再將密碼寫明紙條，與新存摺、金融卡、印章及身
      分證影本均放在一起，旋即任意丟置，致不知下落？所辯
      洵與一般經驗法則相違，委難採信。
（三）查在金融機構開設帳戶、請領存摺及金融卡，一般係供作
      存戶個人資金流通之用，具有強烈之屬人性。又申請開設
      金融帳戶，依目前之社會現狀，鮮有特殊限制，一般民眾
      皆可於存入最低金額後申請開設，且同一人得向不同之金
      融機構申請數個存款帳戶使用，此為眾所週知之事實，故
      依一般人之社會經驗，若遇不相干之他人不願使用該他人
      自己名義之金融帳戶，反而要求別人提供帳戶使用，對於
      該等帳戶是否係供合法使用，衡情絕無不起疑心之理。況
      近年以來，利用電話以謊稱中獎等藉口要求被害人匯款至
      特定帳戶之詐財手法，社會上迭有所聞，而被告為具備通
      常智識程度之成年人，對此應無不知之理。從而，被告對
      於上開向其收集金融帳戶使用之不詳之人，可能係利用其
      所提供之帳戶，作為詐欺取財犯罪之用，使偵查機關不易
      追查，事前應足以預見，竟仍將其前所申請金融帳戶之存
      摺、金融卡、提款密碼及印章，交付予該不詳之人使用，
      顯有容認犯罪事實發生之本意，其有幫助該不詳之人利用
      其金融帳戶實行詐欺取財犯罪之不確定故意及行為甚明。
（四）綜上所述，本件事證已臻明確，被告幫助詐欺取財之犯行
      洵堪認定，應依法論科。
三、按幫助犯之成立，行為人主觀上須有幫助故意，客觀上須有
    幫助行為，意即對於犯罪與正犯有共同之認識，而以幫助之
    意思，對於正犯資以助力，而未參與實施犯罪之行為者而言
    （最高法院75年度台上字第1509號、88年度台上字第1270號
    判決意旨參照）。本件被告將其金融帳戶之存摺、金融卡、
    提款密碼及印章交付予不詳之人使用，供該不詳之人作為實
    行詐欺取財犯罪之取款工具，顯係基於幫助他人實行詐欺取
    財犯罪之意思，且所為提供金融帳戶之行為，亦屬刑法詐欺
    取財罪構成要件以外之行為，是核被告所為，係犯刑法第30
    條第1 項、第339 條第1 項之幫助詐欺取財罪。被告係幫助
    他人犯罪，爰依刑法第30條第2 項規定減輕其刑（查被告行
    為後，刑法第30條關於幫助犯之規定固經修正，惟該條之修
    正理由係為釐清幫助犯從屬性之疑義，並明示幫助犯之成立
    ，亦以被幫助者著手犯罪之實行，且具備違法性為必要，僅
    屬法理之明文化，不涉罪刑實質內容之變更，自不生新舊法
    比較之問題，應逕適用裁判時之規定）。爰審酌被告任意提
    供金融帳戶給不詳之人使用，所為已影響社會正常交易安全
    ，增加被害人尋求救濟之困難，並使犯罪之追查趨於複雜，
    兼衡其素行狀況、犯罪之動機、目的、手段及犯後飾詞卸責
    ，未見悔意等一切情狀，量處如主文所示之刑。末按，被告
    行為時，修正前刑法第41條第1 項前段規定：「犯最重本刑
    為5 年以下有期徒刑以下之刑之罪，而受6 個月以下有期徒
    刑或拘役之宣告，因身體、教育、職業、家庭之關係或其他
    正當事由，執行顯有困難者，得以1 元以上3 元以下折算1
    日，易科罰金。」又依當時仍適用之罰金罰鍰提高標準條例
    第2 條規定（現已修正刪除），應就其原定數額提高為1 百
    倍折算1 日，經折算為新臺幣後，應以新臺幣3 百元以上9
    百元以下折算1 日。而被告行為後，刑法第41條第1 項前段
    已修正為：「犯最重本刑為5 年以下有期徒刑以下之刑之罪
    ，而受6 個月以下有期徒刑或拘役之宣告者，得以新臺幣1
    千元、2 千元或3 千元折算1 日，易科罰金。」經比較新舊
    法適用結果，新法之規定非有利於被告，依刑法第2 條第1
    項前段，應依被告行為時之修正前規定，諭知如易科罰金之
    折算標準。
四、本件被告犯罪時間係於96年4 月24日以前，合於中華民國九
    十六年罪犯減刑條例所定之減刑條件，爰依該條例規定減刑
    之，並依被告行為時之修正前規定，諭知如易科罰金之折算
    標準（理由同上）。
據上論斷，應依刑事訴訟法第299 條第1 項前段，刑法第2 條第
1 項前段、第30條、第339 條第1 項、第41條第1 項前段（修正
前），罰金罰鍰提高標準條例第1 條前段、第2 條（修正前），
中華民國九十六年罪犯減刑條例第2 條第1 項第3 款、第7 條、
第9 條，判決如主文。
本案經檢察官謝岳龍到庭執行職務。
中　　華　　民　　國　　96　　年　　10　　月　　18　　日
                  刑事第十五庭  審判長法　官　陳鴻清
                                    　法　官　張兆光
                                    　法　官　朱嘉川
以上正本證明與原本無異。
如不服本判決應於送達後10日內向本院提出上訴狀（應敘述具體
理由，並附繕本）。
                                      書記官　陳聖儒
中　　華　　民　　國　　96　　年　　11　　月　　8 　　日
附錄本案論罪科刑法條：
中華民國刑法第339 條：
意圖為自己或第三人不法之所有，以詐術使人將本人或第三人之
物交付者，處5 年以下有期徒刑、拘役或科或併科1 千元以下罰
金。
以前項方法得財產上不法之利益或使第三人得之者，亦同。
前二項之未遂犯罰之。
